ACORDAO-COMPLETO-2410816

ACÓRDÃO 5834/2020 ATA 15/2020 - PRIMEIRA CÂMARA

VISTOS, relatados e discutidos estes autos de representação formulada pelo Tribunal de Contas do Estado do Ceará sobre possível dano ao Erário decorrente de falhas no Edital 7/2012, editado no âmbito do Convênio 239/2009 (Siconv 718.479) , firmado entre a Secretaria de Desenvolvimento Agrário do Estado do Ceará e o Ministério do Desenvolvimento Social e Combate à Fome; 
ACORDAM os Ministros do Tribunal de Contas da União, reunidos em sessão da Primeira Câmara, diante das razões expostas pelo relator, em: 
9.1. conhecer da presente representação, por satisfeitos os requisitos de admissibilidade ditados pelos arts. 235 e 237, inciso IV do Regimento Interno deste Tribunal, para no mérito considerá-la improcedente;
9.2. dar ciência desta deliberação ao representante;
9.3. arquivar o presente processo.

Representação do TCE  que tem como objeto a seleção de pessoas jurídicas de direito privado, sem fins lucrativos, para o programa de cisternas de placas.

Primeira Câmara

Governo do Estado do Ceará.

3. Interessados/Responsáveis: não há.

13.1. Ministros presentes: Benjamin Zymler (na Presidência), Walton Alencar Rodrigues (Relator), Bruno Dantas e Vital do Rêgo.
13.2. Ministros-Substitutos presentes: Augusto Sherman Cavalcanti e Weder de Oliveira.

WALTON ALENCAR RODRIGUES

Adoto, como relatório, a instrução da Secretaria de Controle Externo da Agricultura e do Meio Ambiente (peças 3-5) :
INTRODUÇÃO
1. Cuidam os autos de Representação interposta pelo Tribunal de Contas do Estado do Ceará (TCE/CE) , a respeito de possível dano ao erário, em virtude de falhas no Edital 07/2012, publicado pela Secretaria de Desenvolvimento Agrário do Estado do Ceará (SDA) , que tem como objeto a seleção de pessoas jurídicas de direito privado, sem fins lucrativos, para o programa de cisternas de placas.
2. Esse edital faz parte da execução do convênio 239/2009 (Siconv 718479) , celebrado entre a União, por intermédio do então Ministério do Desenvolvimento Social e Combate à Fome (MDS) , hoje, Ministério da Cidadania e o Estado do Ceará, por meio de sua Secretaria de Desenvolvimento Agrário - SDA, tendo como objeto o apoio à construção de 82.428 cisternas de placas em domicílios e escolas de municípios da região semiárida do Estado do Ceará.
3. Segundo dados do Siconv, o convênio foi assinado em 30 de dezembro de 2009, no valor de R$ 127.106.786,26, sendo R$ 82.500.000,00 da União e R$ 44.606.786,26, referente à contrapartida do Estado do Ceará. O prazo de vigência compreendeu desde a data da assinatura até 31/12/2017, com data final para apresentar a prestação de contas até 1º/9/2018.
EXAME DE ADMISSIBILIDADE
4. Inicialmente, deve-se registrar que a representação preenche os requisitos de admissibilidade constantes no art. 235 do Regimento Interno do TCU, haja vista a matéria ser de competência do Tribunal, referir-se a responsável sujeito a sua jurisdição, estar redigida em linguagem clara e objetiva, conter nome legível, qualificação e endereço do representante, bem como encontrar-se acompanhada de indícios concernentes à irregularidade ou ilegalidade.
5. Além disso, Tribunal de Contas do Estado do Ceará (TCE/CE) possui legitimidade para representar ao Tribunal, consoante disposto no inciso IV, do art. 237 do RI/TCU. 
6. Ainda, conforme dispõe o art. 103, § 1º, in fine, da Resolução - TCU 259/2014, verifica-se a existência do interesse público no trato da suposta irregularidade/ilegalidade, pois falhas no Edital 07/2012, cujo objeto era a seleção de pessoas jurídicas de direito privado, sem fins lucrativos, para o programa de cisternas de placas, publicado pela convenente poderia, em tese, causar prejuízo à União, repassadora dos recursos para execução do convênio 239/2009. 
7. Dessa forma, a representação poderá ser conhecida, para fins de comprovar a sua procedência, nos termos do art. 234, § 2º, segunda parte, do Regimento Interno do TCU, aplicável às representações de acordo com o parágrafo único do art. 237 do mesmo RI/TCU.
EXAME TÉCNICO
8. A 14ª Inspetoria de Controle Externo (ICE) do Estado do Ceará identificou algumas falhas no Edital 7/2012 da SDA, foram elas: 
a) Ausência de especificação da legislação de regência; 
b) Ausência de Plano de Trabalho, Projeto Básico e Planilha de Custos, em anexos do edital;
c) Ausência de Minuta do Convênio do Edital; 
d) Exigência de qualificação técnica que restringe a competitividade do certame; e 
e) Ausência de chamada pública em jornal de grande circulação da seleção pública para escolha da empresa a executar o programa.
9. Segundo relatório do Processo 03778/2012-1 (peça 1, p. 4) , a 14º ICE emitiu o Certificado 19/2012, em 5/5/2012, sugerindo além da suspensão do edital, que os gestores elencados nos autos corrigissem as falhas destacadas ou apresentassem suas razões de justificativas sobre tais fatos. 
10. O então Relator do feito, por meio do Despacho Singular 1652/2012, determinou a suspensão cautelar do Edital 7/2012, até a decisão de mérito do Pleno do TCE-CE. Além disso, determinou a oitiva dos responsáveis. 
11. Tal relatório registrou que, em seu último Certificado 45/2013, a 14ª ICE sugeriu o arquivamento dos autos, pois os pontos identificados na versão original do edital foram retificados pela SDA. Também sugeriu que se determinasse ao jurisdicionado que "em processos de seleção posteriores, em atenção ao art. 116 da Lei 8.666/93, publique seus respectivos editais, tanto de abertura como de resultados de certames, de acordo com os prazos e veículos de divulgação dispostos no art. 21 da referida Lei, tendo como critério o montante de recursos a ser transferido às entidades."
12. O Ministério Público Especial, que atua junto ao TCE/CE, discordou da Unidade Técnica e emitiu o Parecer 1507/2019 no sentido de converter o feito em tomada de contas especial, para se estabelecer a relação processual, pronunciando os responsáveis, o Secretário de Desenvolvimento (concedente dos recursos) e a entidade convenente (recebedora dos recursos) .
13. No entanto, o Relator em seu voto (peça 1, p. 5) afirmou que as falhas apontadas pela ICE foram devidamente corrigidas na nova versão do Edital. Ou seja, houve o atendimento, por parte da SDA, das demandas do TCE/CE. Nesse sentido, ele concordou com as propostas da unidade técnica e consoante a Resolução 6902/2019, o pleno do Tribunal de Contas do Estado do Ceará exarou a seguinte decisão: 
a) Seja conhecida a presente Representação e determinado ao atual gestor da SDA que se deve respeitar o disposto no art. 21 da Lei n° 8.666/93, mesmo em se tratando de convênios, com seleção de empresas para atender o objeto conveniado; 
b) Sejam os presentes autos arquivados, uma vez que a SDA retificou o Edital n° 07/2012, conforme sugestões realizadas pela Inspetoria deste Tribunal; e 
c) Seja dada ciência do teor desta decisão ao atual Secretário de Desenvolvimento Agrário do Estado do Ceará, bem como aos Srs. José Nelson Martins de Sousa e Wilson Vasconcelos Brandão Júnior, então gestores da SDA à época dos fatos, e ao Tribunal de Contas da União pois houve repasse de recursos federais.
14. Ante o exposto, observa-se que a atuação do TCE/CE sanou o problema de falhas no Edital 7/2012, objeto desta representação, de forma que não houve dano ao erário. Assim, pode-se considerá-la improcedente. 
CONCLUSÃO
15. O documento constante da peça 1 deve ser conhecido como representação, por preencher os requisitos previstos nos arts. 235 e 237, III, do Regimento Interno/TCU e no art. 103, § 1º, da Resolução - TCU 259/2014, para no mérito, considerá-la improcedente, tendo em vista o que foi apresentado no "Exame Técnico".
PROPOSTA DE ENCAMINHAMENTO
16. Ante todo o exposto, submetem-se os autos à consideração superior, propondo:
a) conhecer da presente representação, eis que satisfeitos os requisitos de admissibilidade previstos nos arts. 235 e 237, inciso IV do Regimento Interno deste Tribunal, e no art. 103, § 1º, da Resolução - TCU 259/2014, para no mérito, considerá-la improcedente;
b) arquivar o presente processo, com fundamento no art. 169, inciso V, do Regimento Interno do TCU.

não há

Não atuou.

REPRESENTAÇÃO. CONVÊNIO. SUPOSTAS FALHAS NO EDITAL PARA EXECUÇÃO DO CONVÊNIO 239/2009 (SICONV 718.479). SANEAMENTO DO EDITAL. CONHECIMENTO. IMPROCEDÊNCIA. ARQUIVAMENTO.

REPRESENTAÇÃO (REPR)

Secretaria de Controle Externo da Agricultura e do Meio Ambiente (SecexAmb).

Trata-se de representação formulada pelo Tribunal de Contas do Estado do Ceará (TCE/CE) sobre possível dano ao Erário decorrente de falhas no Edital 7/2012, editado no âmbito do Convênio 239/2009 (Siconv 718.479) , firmado entre a Secretaria de Desenvolvimento Agrário do Estado do Ceará (SDA) e o Ministério do Desenvolvimento Social e Combate à Fome.
Como restou demonstrado pela SecexAgroAmbiental, as falhas identificadas no Edital 7/2012 foram corrigidas em nova versão editada pela convenente, o que resultou em determinações à SDA e arquivamento do feito, consoante Resolução 6.902/2019, do Pleno do TCE/CE.
Ante o exposto, ao tempo em que conheço da representação, por atendidos os requisitos de admissibilidade previstos nos arts. 235 e 237, inciso III, do Regimento Interno deste Tribunal, VOTO para que este Tribunal adote a deliberação que ora submeto à apreciação deste Colegiado.
TCU, Sala das Sessões Ministro Luciano Brandão Alves de Souza, em 19 de maio de 2020.
WALTON ALENCAR RODRIGUES 
Relator